【裁判字號】    88,重上,88
【裁判日期】    891017
【裁判案由】    分割共有物
【裁判全文】
臺灣高等法院臺南分院民事判決  八十八年度重上字第八八號  ｊ
      上  訴  人  丙      ○
      訴訟代理人  楊  偉  聖  律師
      被上訴人    丁  ○  ○  .
                  蔡周萬字    .
                  戊  ○  ○  .
                  己  ○  ○  住台北縣板橋市○○街二五巷五號
                  壬  ○  ○  .
                  辛○○○    .
                  癸○○○    .
                  甲  ○  ○  .
                  乙  ○  ○  .
                  庚  ○  ○  .
      右十人共同
      訴訟代理人  蔡  進  欽  律師
                  蘇  正  信  律師
                  楊  清  安  律師
                  蔡  弘  琳  律師
右當事人間請求分割共有物事件，上訴人對於臺灣臺南地方法院中華民國八十八年八
月十二日八十七年度重訴字第三六八號第一審判決提起上訴，本院判決如左：
      主      文
上訴駁回。
第二審訴訟費用由上訴人負擔。
      事      實
甲、上訴人方面：
    一、聲明：求為判決：（一）原判決廢棄。（二）兩造共有坐落台南縣新營市○
        ○段一二五０地號、地目建，面積一００九平方公尺土地，應按如附圖二所
        示之方法分割，即編號（下同）Ａ部分面積一二八平方公尺歸丁○○取得，
        Ｂ部分面積一二七平方公尺歸蔡周萬字取得，Ｃ部分面積二二四平方公尺及
        Ｈ部分面積七五平方公尺歸戊○○、己○○各按應有部分二分之一保持共有
        取得，Ｄ部分面積一五九平方公尺歸上訴人丙○取得，Ｅ１部分面積三四平
        方公尺歸辛○○○取得，Ｅ２部分三七平方公尺歸癸○○○取得，Ｆ部分面
        積七五平方公尺歸甲○○、乙○○各按應有部分二分之一保持共有取得，Ｇ
        部分面積七五平方公尺歸庚○○取得，Ｉ部分面積七五平方公尺歸壬○○取
        得。
    二、陳述：除與原判決記載者相同，予以引用外，補稱：
    （一）查被上訴人戊○○、己○○及壬○○在系爭土地上均建有合法建物，其地
          上物之基地分別為七十三及七十四平方公尺，有鹽水地政事務所八十七年
          十二月二十四日成果圖在原審卷可憑，戊○○、己○○及壬○○之地上物
          既經合法領得建照，依法均應留有法定空地（俗稱空地比），惟原審分割
          方案戊○○、己○○及壬○○分得編號Ｉ、Ｊ兩筆土地，面積分別為七十
          三及七十五平方公尺，換言之，戊○○、己○○分得地上物座落位置之Ｉ
          部分土地面積，恰與地上物基地面積相同，而壬○○分得之Ｊ部分土地面
          積為七十五平方公尺，僅多出地上物基地一平方公尺，渠等地上物之法定
          空地均未在其分得之土地內，渠等之法定空地有可能在庚○○分得之Ｈ或
          上訴人分得之Ｄ部分土地上，上訴人及被上訴人均未同意其分得之土地供
          作他共有人地上建物之法定空地，再者，法定空地依現行建築法規，不得
          從事建築基地使用，則依原審分配方案分割，必有其他共有人分得之土地
          變成前述二建物之法定空地，喪失其經濟效益，準此，原審之分割方法並
          未兼顧各共有人之利益，難謂妥適，被上訴人主張援引原審分割方案為分
          配，自不足採。
    （二）次查，一般建築用地正面路寬超過七公尺至十五公尺者，住宅區土地最小
          面寬為三．五公尺，最小深度為十四公尺，台灣省畸零地使用規則第三條
          規定甚明，而系爭土地之正面路寬為十五公尺道路，已據原審勘驗屬實，
          原分割方案中編號Ｅ土地寬度三公尺，深度十一．五公尺，編號Ｆ土地寬
          度三．五公尺，深度十．五公尺，依前開規定，均屬畸零地，則分得之林
          李樹枝、癸○○○顯無法充分發揮地利，上訴人主張該部分應保持共有，
          使寬度達六．五公尺，依同規則第七條第一項規定，該土地之最小縱深已
          超過八公尺，不致變成畸零地，除可規劃建至築外，更可以有效提高地利
          ，發揮土地經濟效用。
    （三）另上訴人依其共有比例得分配之土地面積為一五九平方公尺，而現有地上
          物占用基地面積僅一二五平方公尺，有勘測成果圖在原審卷可憑，上訴人
          依原審分割方案取得之土地，卻造成拆屋之結果，上訴人分得之土地既遠
          較房屋基地多出三十四平方公尺，何以因分割造成上訴人拆屋之結局，非
          特上訴人不能折服，更有礙社會經濟，雖被上訴人一再向主管機關檢舉上
          訴人之房屋違建，然上訴人之房屋乃屬程序違建，得經俟後補請建照而補
          正，主管機關亦已同意上訴人在本案確定後一個月內補妥建造執照，上訴
          人分得之土地較基地多出之三十四平方公尺土地，可以為法定空地，為何
          一定要因土地分割結果，造成上訴人拆屋之局面？戊○○、己○○及林周
          準建屋時，上訴人均配合提供同意書，俾其申請建造執照，上訴人建屋時
          ，渠等卻不願提供，本案繫屬後復向主管機關檢舉上訴人房屋違建，欲將
          上訴人房屋拆除，雙方氣度，恰似明月映星斗。依上訴人所提之分割方案
          ，上訴人之房屋不必拆除。
    （四）末查，被上訴人主張依原審分割方案分配，不足之法定空地可以留在Ｃ部
          分土地，惟Ｉ、Ｊ二筆土地與Ｃ部分土地並未相連，不可以分割所在位置
          Ｃ之土地作為其法定空地，業據中華聯合鑑定產業科技中心鑑定，製有鑑
          定報告在卷可參（第六頁），依上訴人所提分割方案，則可解決被上訴人
          法定空地不足之弊，其彼此間之地上物法定空地留於Ｃ部分土地為其共識
          ，且壬○○與戊○○、己○○為姐弟關係，壬○○Ｊ部分之法定空地留於
          Ｃ部分土地，亦易與戊○○、己○○就其代價意思一致。綜上所述，原分
          割方案會造成畸零地，造成部分土地為他共有人地上物之法定空地而產生
          禁建之不利益，更會產生拆屋之情形，上訴人提出之分割方案，兼顧各共
          有人之利益，可以完全解決原分割方案之弊端，應係可採之方案。
    三、證據：除援用第一審所提證據外，聲請本院勘驗現場及囑託地政事務所派員
        鑑測。
乙、被上訴人方面：
    一、聲明：求為判決駁回上訴。
    二、陳述：除與原判決記載相同者，予以引用外，補稱：
    （一）被上訴人辛○○○、癸○○○之房屋因道路拓寬，受公共工程拆除部分，
          所剩部分並非荒廢，台南縣政府准許於分割判決確定後二個月內申請就地
          整建，有卷附台南縣政府工務局函可憑，並無畸零地問題。
    （二）被上訴人戊○○、己○○及壬○○現有房屋之使用執照上記載，使用騎樓
          面積為二六點二八平方公尺，第一層為九八點二九平方公尺，法定空地面
          積為二六點八平方公尺，合計為一五一點三七平方公尺，依原審分割方案
          尚不足三點三七平方公尺，此可於Ｈ、Ｉ部分多分割三點七平方公尺，Ｃ
          部分減少三點三七平方公尺，即不影響原分割方案。又上訴人所提分割方
          案，其中編號Ｃ部分土地有一大部分在編號Ｄ部分後方，無法鄰路使用，
          顯不公平。
    （三）如依附圖一方案（即原判決方案）分割，則各共有人均係按原占有使用位
          置分割，起訴前各共有人已經協議不需就土地價值互為找補，分割面積與
          應有部分面積相當即可，故被上訴人全體等均願放棄受補償之權利，亦無
          庸對造予以補償。
    （四）依鑑定報告書第二十五頁第二點明示「每一建築基地之建蔽率應合於規定
          ，但本辦法發佈前已請領建造執照者，不在此限」，被上訴人戊○○、周
          振聰及壬○○位於附圖一方案Ｉ、Ｊ部分之現有房屋，於六十八年間已取
          得建築及使用執照，依前開規定，即可不受新規定之建蔽率限制，僅於將
          來拆除改建時，需依新建蔽率規定申請建造執照，故應無鑑定報告書六十
          三頁之問題。
    （五）如依上訴人所主張如附圖二所示方案分割，Ｃ、Ｈ部分分配給被上訴人周
          振福、己○○，該二部分相連部分僅一公尺多，與建築基地法定空地分割
          辦法第三條第一款「每一建築基地之法定空地與建築物所佔地面應相連接
          ，連接部分寬度不得小於二公尺」之規定不合，並無法解決建蔽率法定空
          地之問題，況且Ｊ部分壬○○分得部分亦無與Ｃ部分相連可供作法定空地
          。
    三、證據：除援用第一審所提證據外，補提台南縣政府工務局函及建設局使用執
        照等影本各一份為證。
丙、本院依職權就兩造所主張之分割方案囑託中華聯合鑑定產業科技中心有限公司為
    鑑定。
      理      由
一、按各共有人除因物之使用目的不能分割，或契約定有不分割之期限者外，得隨時
    請求分割共有物，民法第八百二十三條第一項定有明文。本件被上訴人主張坐落
    坐落台南縣新營市○○段一二五０地號，地目建，面積一００九平方公尺土地（
    下稱系爭土地）為兩造所共有，其中丁○○應有部分一六二０分之二０六，蔡周
    萬字應有部分一六二０分之二０五，戊○○、己○○應有部分各為五十四分之八
    ，辛○○○應有部分一六二０分之五十五（按辛○○○雖於本訴訟繫屬中之八十
    八年三月十六日將其應有部分全部移轉予第三人蘇林玉蓮，有土地登記簿謄本可
    稽，惟經本院以書面將本件訴訟繫屬之事實通知第三人蘇林玉蓮，因未據其聲請
    承當訴訟，依民事訴訟法第二百五十四條第一項之規定，本件自仍應以辛○○○
    為共有人而為判決），癸○○○應有部分一六二０分之五十九，甲○○、乙○○
    應有部分各一０八分之四，庚○○應有部分一０八分之八，壬○○應有部分五十
    四分之四，上訴人丙○應有部分一０八分之十七，兩造無法協議分割，系爭土地
    又無因使用目的不能分割或訂有不分割之特約等情，業據其提出土地登記簿謄本
    、地籍圖謄本各一件為證，且為上訴人所不爭執，自堪信為實在。從而，被上訴
    人本於共有人之身分，訴請裁判分割系爭土地，自屬有據，應予准許。
二、查系爭土地西臨八公尺道路，北面接十五公尺道路，北面鄰路部分之最右側為丁
    ○○所有之磚瓦造平房，中央為上訴人丙○所有（前段為一樓鐵皮屋、中段為一
    樓磚瓦造平房、後段為二樓磚瓦造鐵皮屋頂）房屋，緊接著依序為蔡周萬字、辛
    ○○○、癸○○○等因道路拓寬被拆部分現已荒廢之三間空屋，而西面鄰路部分
    由北向南依序有甲○○、乙○○、庚○○之一樓鐵皮屋二間及戊○○、己○○、
    壬○○等人所建之三樓ＲＣ造房屋二間，其餘則為空地，此經原審及本院會同台
    南縣鹽水地政事務所勘驗現場查明，並製有現場圖（見本院卷第八十二頁）、勘
    驗筆錄及複丈成果圖可稽。次查兩造就系爭土地應如何分割，雖各提出如附圖一
    、二所示之分割方案，惟該二方案除其中編號Ｃ（即分歸被上訴人戊○○、己○
    ○共有取得部分）、Ｄ（即分歸上訴人取得部分）部分土地所為之分割方法相異
    外，其餘部分所為之分割方法對其他共有人均屬相同，而無差別，是本件兩造就
    系爭土地應如何分割，所爭執者僅為如附圖一、二編號均為Ｃ、Ｄ部分土地應如
    何分割而已。
三、上訴人以保留其所有房屋及可解決被上訴人戊○○、己○○、壬○○等人所建房
    屋法定空地不足之問題為由，主張應按附圖二所示之方案分割，被上訴人則以尊
    重各共有人原占有位置分割及均等利用道路為由，主張應按附圖一所示之方案分
    割。本院審酌：(1)系爭土地上現有戊○○、己○○、壬○○等人所建之三樓ＲＣ
    造房屋，因建築成本非低，且已辦理保存登記，此有被上訴人所提出之建物登記
    簿謄本二份可參，為合法建物，以不拆除為原則，其餘丁○○所有之磚瓦造平房
    ，子○○○、辛○○○、癸○○○因道路拓寬被拆現已荒廢之三間空屋，及甲○
    ○、乙○○、庚○○之鐵皮屋，因日後需拆除重建，則不予考慮，至於上訴人丙
    ○所有之房屋，其前段臨路部分之鐵皮屋及中段一樓磚瓦造平房，日後亦必拆除
    重建，後段二樓磚瓦造鐵皮屋頂房屋部分係違章建築，亦為上訴人所不否認，上
    訴人雖抗辯該違章建築經其陳情，台南縣政府工務局已准於本件分割共有物訴訟
    判決確定後一個月內辦妥建造執照云云，惟該建物既屬違章，即非合法，上訴人
    又無法證明已得其餘共有人同意而興建，自難以保留該屋為本件分割之前提。(2)
    系爭土地西臨八公尺道路，北面十五公尺道路，已如前述，各共有人為利用系爭
    土地均以該面臨道路部分進出，而兩造均不願因分割後土地面積有所增減，為求
    各共有人有均等之對外聯絡通路，且分割後各共有人所分得之土地得以完整，並
    與其目前之使用位置相近，自應參酌各共有人現占有臨路部分位置及其應有部分
    之比例，均等分割，且以分足土地面積為原則。上訴人所主張如附圖二所示之分
    割方法，僅為保留其所有房屋，而占有超出其應有部分比例之臨十五公尺道路寬
    度，其分得之編號Ｄ部分土地固較方正，惟致編號Ｃ部分土地臨路部分寬度縮減
    ，且地形呈前寬後窄之Ｌ型不規則狀，不利於土地之整體利用，以利益均衡之點
    觀之，不若被上訴人以各共有人原占有位置及均等利用所臨道路為出發點所主張
    之如附圖一所示之分割方法。(3)本件無論採取附圖一或附圖二所示之分割方案，
    對上訴人及被上訴人戊○○、己○○以外之其他共有人所可取得之土地並無任何
    不同，已如前述，該其他共有人之立場自較客觀，然彼等均贊同如附圖一所示之
    分割方案，以共有人之立場觀之，似以附圖一所示之分割方案較可接受。(4)本件
    兩造所主張之分割方案，經囑託中華聯合鑑定產業科技中心有限公司鑑定，據覆
    依被上訴人所主張如附圖一所示之方案分割後土地總值為新台幣（以下同）二九
    、四三九、三九四元，高於上訴人所主張如附圖二所示之方案分割後之土地總值
    （按為二九、三一０、二三六元），有該公司八十九年八月十四日所檢附之鑑定
    報告書附卷可稽，而該鑑定報告書已就兩造所分得之土地之地形、特性、環境、
    交通狀況及使用現況等一切情狀，詳為分析，鑑定結果應屬公平、合理，自可採
    酌，是依共有人之最大利益之點觀之，被上訴人所主張附圖一所示之方案似稍勝
    於上訴人所主張附圖二所示之方案。(5)又系爭土地無論如何分割，均有臨路大小
    及角地利益存在之價值差異，據前揭中華聯合鑑定產業科技中心有限公司之鑑定
    ，本件若依被上訴人所主張如附圖一所示之方案分割，上訴人應提出一０、一二
    三元補償予其他共有人，若依上訴人所主張如附圖二所示之方案分割，上訴人應
    提出一０八、一八０元補償予其他共有人，今被上訴人表示若採附圖一所示方案
    分割，不僅被上訴人間放棄任何補償，亦不要求上訴人給予補償，以上訴人個人
    利益而言，亦以如附圖一所示之分割方案為佳。(6)上訴人雖抗辯若依附圖一所示
    之方案分割，因被上訴人戊○○、己○○及壬○○所建前揭合法房屋之基地面積
    ，恰與其分得之土地面積相同，該建物之法定空地即有可能在庚○○分得之Ｈ或
    上訴人所分得之Ｄ部分土地上，影響該二共有人之權益甚鉅，且被上訴人辛○○
    ○、癸○○○所分得之土地寬度、深度因與建築法令不合，均屬畸零地云云，認
    依其所提出如附圖二所示之分割方法可以解決上述弊端，惟被上訴人辛○○○、
    癸○○○之房屋因道路拓寬，受公共工程拆除部分，所剩部分台南縣政府准許於
    分割判決確定後二個月內申請就地整建，有卷附台南縣政府工務局函可憑（見本
    院卷第九十六頁），並無畸零地問題，又被上訴人戊○○、己○○及壬○○位於
    系爭土地上之三樓ＲＣ建物，於六十八年間即已取得建築及使用執照，依內政部
    七十五年十二月二十二日發布之建築基地法定空地分割辦法第三條第二款「每一
    建築基地之建蔽率應合於規定，但本辦法發佈前已請領建造執照者，不在此限」
    之規定，即可不受新規定之建蔽率限制，僅於將來拆除改建時，需依新建蔽率規
    定申請建造執照，上訴人上開抗辯，亦無可採。
四、綜上，本院比較上開二分割方案結果，認被上訴人所主張即如附圖一案所示之分
    割方法較合理、適當，爰定為本件系爭土地之分割方法，即附圖一中Ａ部分面積
    一二八平方公尺土地分歸被上訴人丁○○所有，Ｂ部分面積一二七平方公尺土地
    分歸被上訴人蔡周萬字所有，Ｃ部分面積二二六平方公尺土地分歸被上訴人戊○
    ○、己○○各按應有部分二分之一之比例保持共有，Ｄ部分面積一五九平方公尺
    土地分歸上訴人丙○所有，Ｅ部分面積三十四平方公尺土地分歸被上訴人辛○○
    ○所有，Ｆ部分面積三十七平方公尺土地分歸被上訴人癸○○○所有，Ｇ部分面
    積七十五平方公尺土地分歸被上訴人甲○○、乙○○各按應有部分二分之一之比
    例保持共有，Ｈ部分面積七十五平方公尺土地分歸被上訴人庚○○所有，Ｉ部分
    面積七十三平方公尺土地分歸原告戊○○、己○○各按應有部分二分之一之比例
    保持共有，Ｊ部分面積七十五平方公尺土地分歸被上訴人壬○○所有（按上開被
    上訴人戊○○、己○○，及被上訴人甲○○、乙○○各先後陳明願繼續分別保持
    共有等情，業經記明筆錄可稽，其意願應予尊重，附此敘明）。至於上訴人所稱
    其經濟並不寬裕，且道路拓寬所領費用已全數用於整修房屋之用，若依被上訴人
    所提方案，將拆除其部分建築，造成生活上困境，然本件因分割所致上訴人房屋
    部分拆除，其根由究係因上訴人未依法定程序而建屋使用，是若果因拆除房屋致
    上訴人受有經濟上之損失，於情固可憫，於法則不足取，上訴人以其個人因素，
    據為本件分割方案之考量依據，不免淪於以情害法之弊，自難憑採。是原審據上
    考量而為上開方案之分割，於法並無違誤，上訴意旨仍執前詞指摘原判決不當，
    求予廢棄改判，為無理由，應駁回其上訴。
五、據上論結，本件上訴為無理由，依民事訴訟法第四百四十九條第一項、第七十八
    條，判決如主文。
中      華      民      國    八十九    年      十      月      十七    日
                                    臺灣高等法院臺南分院民事第二庭
~B1審判長法官  吳    志    誠
~B2      法官  李    文    賢
~B3      法官  葉    居    正
右為正本係照原本作成。
如對本判決上訴，須於判決送達後二十日內向本院提出上訴狀，其未表明上訴理由者
，應於上訴後二十日內向本院提出上訴理由書。
中      華      民      國    八十九    年      十      月      十九    日
~B法院書記官  謝    淑    玉


司法院資訊處製作；財團法人民間司法改革基金會備份。
